【裁判字號】    99,判,1128
【裁判日期】    991028
【裁判案由】    營業稅
【裁判全文】
最  高  行  政  法  院  判  決
                                      99年度判字第1128號
上  訴  人  甲○○
            丁○○
            己○○
            辛○○
            癸○○
            卯○○
            巳○○
            丑○○
共      同
訴訟代理人  午○○○○
            姚宗樸律師
上  訴  人  未○○
            酉○○
上  一  人
訴訟代理人  羅宗賢律師
            黃雅琴律師
被 上訴 人  財政部臺灣省中區國稅局
代  表  人  鄭義和
上列當事人間營業稅事件，上訴人對於中華民國97年10月30日臺
中高等行政法院97年度訴字第23號及第38號判決，提起上訴，本
院判決如下：
    主  文
原判決關於駁回上訴人酉○○、卯○○之訴及該訴訟費用部分均
廢棄，發回臺中高等行政法院。
上訴人甲○○、丁○○、己○○、辛○○、癸○○、巳○○、丑
○○、未○○之上訴駁回。
駁回部分上訴審訴訟費用由上訴人甲○○、丁○○、己○○、辛
○○、癸○○、巳○○、丑○○、未○○負擔。
    理  由
一、緣法務部調查局中部機動工作組（下稱調查局中機組）查獲
    上訴人與訴外人黃竹發等人共17人合夥，未依規定申請營業
    登記，在臺中縣豐原市○○里○○○街28號經營有女性陪侍
    之松園KTV酒店（以下簡稱松園KTV）特種飲食業，自民國89
    年4月起至89年12月止銷售額合計新臺幣（下同）16,084,22
    0元，將相關違章事證，移由被上訴人審理逃漏營業稅違章
    成立，核定補徵營業稅額4,021,055元，並按所漏稅額處以3
    倍罰鍰計12,063,100元（計至百元止）。上訴人不服，申經
    復查，變更改按所漏處以2倍罰鍰計8,042,100元（計至百元
    止），追減罰鍰4,021,000元，其餘維持原核定。上訴人不
    服提起訴願，經遭駁回，遂提起本件行政訴訟。
二、上訴人起訴主張：上訴人從未出資經營松園KTV，訴外人黃
    竹發於89年4月間設立松園KTV時，曾委請上訴人丑○○、癸
    ○○等人協助招募股東，經過初步探詢後，上訴人丑○○即
    將預先規劃之股東成員草擬股東名單及出資比例。嗣因招募
    股東過程不順，資金無法完全收齊，故合夥即告放棄。嗣由
    黃竹發獨資經營松園KTV。黃竹發於調查局中機組偵訊時，
    指稱松園KTV為合夥組織，合夥人及出資比例如上開查扣文
    件記載之內容云云，然黃竹發於調查局所為之供述及於被上
    訴人所為談話紀錄皆未經具結，亦未經上訴人表示意見，其
    陳述是否真實，自有可議；況黃竹發本人為免觸犯偽造文書
    罪責，自難期待其為真實之陳述。臺灣臺中地方法院97年度
    訴字第799號判決確認上訴人就松園KTV與黃竹發等人間之合
    夥關係不存在，此判決自有既判力而足認上訴人非松園KTV
    之合夥股東。被上訴人未詳細查明，率以丑○○個人所書寫
    之股東名冊即認上訴人係松園KTV之合夥股東，顯有違誤等
    語，求為判決撤銷訴願決定及原處分。
三、被上訴人則以：調查局中機組於90年2月5日查獲上訴人等人
    自89年4月起至89年12月止，未辦理營業登記，擅自合夥經
    營有女性陪侍之松園KTV之特種飲食業，經執行搜索，查扣
    之扣押物編號肆拾之十五，載有該商號股東姓名包含上訴人
    及黃竹發等共17人及其持股數量，該商號負責人黃竹發於調
    查局中機組製作調查筆錄時，亦稱松園KTV為合夥組織，合
    夥人及出資比例如前述所查扣扣押物記載之該商號股東名單
    及持股數量，且KTV營業獲利均按股東持股比例分配等情在
    案；又黃竹發於娛樂稅復查時亦主張上訴人等合夥人為暗股
    股東（該補徵娛樂稅案業已確定），有調查局中機組查扣之
    扣押物影本、調查筆錄及臺中縣稅捐稽徵處復查決定書附案
    可稽，該案本稅與罰鍰已經全數獲得分配，其資金來源是臺
    中縣豐原市○○段165號建號即上訴人之一的巳○○執行清
    償所得等語，資為抗辯，求為判決駁回上訴人之訴。
四、原審以：（一）上訴人主張調查筆錄並非忠實紀錄，惟依勘
    驗錄影帶所示，當日黃竹發係在自由意志下陳述，又依錄影
    帶所示，調查員訊問黃竹發是否清醒？渠答清醒，調查員始
    逐一訊問名冊上所載各股東之身分，黃竹發亦逐一回答，且
    能對其認識之股東逐一說明其身分，足證其非神智不清應訊
    。（二）臺灣臺中地方法院檢察署96年度偵字第28494號不
    起訴處分書，係以告訴人丁○○確有應允加入4股，且丑○
    ○將告訴人丁○○姓名列在股東名單，僅係其招募股東時，
    對有應允入股之股東姓名草擬名單，松園KTV當時尚未設立
    登記，無須偽造告訴人名義之文書等由，為不起訴處分，非
    如上訴人所言，係認定上訴人等並未參與「松園KTV」之股
    東。（三）我國係採一般訴訟與行政訴訟分立制度，臺灣高
    等法院臺中分院97年度上字第216號判決僅就未○○與黃竹
    發間民事關係發生效力，不及於行政機關就伊等間是否合夥
    ，應否共同負擔稅捐而作成之行政處分之效力。（四）上訴
    人主張其後收款時有部分人未繳，以致合夥不成，而將款退
    回各股東，被查獲時之松園KTV係黃竹發獨資經營云云，並
    未舉證以實其說。黃竹發不但在調查局中機組詳陳合夥情形
    ，於另案娛樂稅及罰鍰案件，申請復查時亦稱其有暗股。該
    案補稅88,104元、罰鍰616,700元，為數不少，上訴人均有
    被強制執行之虞，且其後亦由臺中市稅捐稽徵處就他債權人
    執行巳○○之財產時，聲請參與分配，全部受償，倘上訴人
    等果真於應允投資松園KTV後，因部分股東未出資而退還股
    款，未再參加合夥屬實，豈有對娛樂稅部分未聲明不服之理
    。（五）被上訴人送達系爭處分書時，曾誤寄至南投縣竹山
    鎮之酉○○，經其提起復查說明伊不認識本件上訴人等，被
    上訴人幾經調查始查明係本件上訴人「酉○○」，即對之發
    單請其陳述意見，上訴人酉○○回復表示不認識黃竹發，但
    表示認識癸○○，本院審理中曾通知癸○○親自到庭辨認上
    訴人酉○○，足證本件上訴人酉○○，確係癸○○邀請入股
    之酉○○。次查黃竹發之名冊上記載，足證上訴人酉○○，
    不惟有參加上訴人癸○○招募松園KTV入股2股，並已繳納股
    款。至於癸○○稱其後伊因被倒就都沒有參加云云，據黃竹
    發於90年3月19日在調查局中機組應訊時答稱總結單第1頁內
    容「劉董」係指癸○○等語，足徵上訴人癸○○係松園KTV
    之最大股東，所稱其因被倒而均未參加云云，不足採信。至
    於名冊上記載股款未收部分，除黃竹發記載完全未收外，其
    餘股東詹鳳英等人均已繳交半數，剩餘半數未交，就黃竹發
    係發起人，並為現場負責人，自不可能在記帳日後仍未繳款
    ，其餘尚有半數未繳之合夥人，以「松園KTV」已營業8個月
    ，始被查獲，營業額高達16,084,220元，股東當不可能其後
    仍未繳納款。因將原決定及原處分均予維持，駁回上訴人之
    訴。
五、本院查：
（一）駁回部分（上訴人甲○○、丁○○、己○○、辛○○、癸
      ○○、巳○○、丑○○、未○○部分）：
  1.「在中華民國境內銷售貨物或勞務及進口貨物，均應依本法
    規定課徵營業稅。」「營業稅之納稅義務人如左：一、銷售
    貨物或勞務之營業人。」「特種飲食業之營業稅稅率如左：
    ……二、酒家及有女性陪侍之茶室、咖啡廳、酒吧等之營業
    稅稅率為25%。」「營業人之總機構及其他固定營業場所，
    應於開始營業前，分別向主管稽徵機關申請營業登記。登記
    有關事項，由財政部定之。」「營業人有左列情形之一者，
    主管稽徵機關得依照查得之資料，核定其銷售額及應納稅額
    並補徵之︰三、未辦妥營業登記，即行開始營業，……，而
    未依規定申報銷售額者。」「納稅義務人，有左列情形之一
    者，除追繳稅款外，按所漏稅額處1倍至10倍罰鍰，並得停
    止其營業：一、未依規定申請營業登記而營業者。」分別為
    行為時營業稅法第1條、第2條第1款、第12條第2款、第28條
    、第43條第1項第3款及第51條第1款所明定。可知，在中華
    民國境內為貨物或勞務之銷售，即應對該銷售貨物或勞務之
    營業人課徵營業稅；且營業人若未於開始營業前申請營業登
    記即行營業，主管稽徵機關即得依照查得之資料，核定其銷
    售額，補徵應納之稅額，並按所漏稅額處以1倍至10倍罰鍰
    ，及停止其營業。復按合夥契約為二人以上互約出資以經營
    共同事業之契約，為諾成契約，祇須有各合夥人悉為出資之
    約定，並不以合同議單之有無，或各合夥人皆已實行出資為
    成立要件（最高法院18年上字第2524號、22年上字第2894號
    判例參照）。
  2.經查，本件上訴人甲○○、丁○○、己○○、辛○○、癸○
    ○、巳○○、丑○○、未○○與黃竹發等人合夥（黃竹發與
    其餘合夥人詹鳳英、廖艷芳、卓桂民、邱文彬、池錦淼未提
    起行政訴訟；丙○○提起上訴，經本院另以其上訴不合法裁
    定駁回），未依規定辦理營業登記，於89年4月起至89年12
    月在臺中縣豐原市○○里○○○街28號經營有女性陪侍之松
    園KTV特種飲食業，案經調查局中機組於90年2月5日依法執
    行搜索，扣得每日營收支出明細表及股東名冊，依每日營收
    支出明細表銷售額合計16,084,220元，依股東名冊載有該商
    號股東姓名包含上訴人甲○○、丁○○、己○○、辛○○、
    癸○○、巳○○、丑○○、未○○及黃竹發等人及其持股數
    量；該商號現場負責人黃竹發於90年2月6日及90年3月19日
    在調查局中機組製作調查筆錄，亦指稱松園KTV為合夥組織
    ，其中合夥人有上訴人甲○○（2股）、丁○○（2股）、己
    ○○（2股）、辛○○（2股）、癸○○（46股）、巳○○（
    4股）、丑○○（10股）、未○○（30股）等人，如前述所
    查扣扣押物記載之該商號股東名單及持股數量，上訴人癸○
    ○為臺中縣議員，係松園KTV最大股東，上訴人未○○為閤
    家歡KTV豐原店總裁，未○○以閤家歡KTV豐原店左後側提供
    給松園KTV營業等語；另與本案同一事實之娛樂稅已確定案
    件，補本稅88,104元、罰鍰61 6,700元，嗣由臺中縣地方稅
    務局（原審誤繕臺中市地方稅務局）就他債權人執行上訴人
    巳○○之財產時，向臺灣臺中地方法院民事執行處聲明參與
    分配而全部受償在案等情，為原審依調查證據之辯論結果所
    確定之事實，並當庭勘驗黃竹發於調查局中機組之偵訊錄影
    帶而就上開上訴人主張黃竹發酒後神智不清應訊及嗣後有股
    東未繳納股款合夥不成致退還已繳股款、及上訴人丁○○所
    主張並未參與松園KTV股東等各節何以不足採，分別予以指
    駁甚明。又上開娛樂稅案件，處分書載明受處分人「黃竹發
    等共17人（如明細表）」，違章事實載明「合夥經營松園KT
    V」，處分書已送達上訴人甲○○、己○○、辛○○、癸○
    ○、巳○○，及訴外人黃竹發、丙○○、卓桂民、詹鳳英、
    池錦淼等人，本稅繳款書則送達黃竹發（原審97年度訴字第
    38號卷宗，下稱原審第38號卷，第116頁至第122頁）。且證
    人黃竹發於原審證稱係由上訴人丑○○找其擔任松園KTV之
    現場負責人，他有拿股利給我等語（原審第38號卷第75頁）
    ；上訴人丑○○陳稱於臺中縣議會議員用箋上之股東名冊為
    其所寫，股東名冊上人員是癸○○、黃竹發提供的，所載代
    表股表示由上訴人癸○○、丑○○及黃竹發負責招募，其招
    募巳○○、甲○○、己○○、邱文彬、池錦淼、丁○○等人
    等語（原審第38號卷第155頁）；上訴人癸○○陳稱其找上
    訴人辛○○加入股東，他說好等語（原審第38號卷第174頁
    ）；上訴人甲○○陳稱其是丑○○助理，所以就參加，丑○
    ○有問丁○○要不要入股，她有說好，但說別分太多股等語
    （臺灣臺中地方法院檢察署96年度偵字第28494號丑○○偽
    造文書案件訊問筆錄，附於原審第38號卷第232頁）；上訴
    人巳○○陳稱上訴人丑○○邀其入股，我說好，我參加4股
    ，先交6萬元等語（原審第38號卷第98頁）；上訴人丑○○
    陳稱其所寫股東名冊上「張董已收裝修費45萬元」，張董即
    未○○等語（原審第38號卷第154頁）。本件被上訴人據以
    核算銷售額及認定上訴人甲○○、丁○○、己○○、辛○○
    、癸○○、巳○○、丑○○、未○○與訴外人黃竹發等人為
    合夥人之每日營收支出明細表及股東名冊既係調查局中機組
    搜索時所查扣，且松園KTV未辦理營業登記，則其並無為應
    付稅捐稽徵機關查帳而製造不實銷售額之必要，或偽造甲○
    ○、丁○○、己○○、辛○○、癸○○、巳○○、丑○○、
    未○○為股東之必要，而其上述記載當係為其合夥事業之經
    營需要而為之，並核與證人黃竹發及上開上訴人之陳述大致
    相符，足見上訴人甲○○、丁○○、己○○、辛○○、癸○
    ○、巳○○、丑○○、未○○確有加入松園KTV而為合夥人
    之合意，依首揭說明，合夥契約並不以各合夥人皆已實行出
    資為成立要件，是以，本件合夥已屬成立。又本件股東名冊
    上股款記載上訴人甲○○、丁○○、己○○、辛○○、巳○
    ○、丑○○已收或已收半數（原處分卷第72頁），上訴人癸
    ○○部分載「應付裝修費，劉董應收66萬」「代付黃竹發45
    萬」，上訴人未○○部分載「張董已收裝修費45萬元」（原
    處分卷第74頁），其入股資金繳納情形已實行約半，復以松
    園KTV已營業8個月始被查獲，營業額高達16,084,220元，並
    非營運狀況不佳，故原審認上開上訴人主張其後因有部分股
    東未繳納股款，因而合夥不成，退還股款一節並不足採，洵
    屬有據。
  3.至臺灣高等法院臺中分院97年度上字第216號民事判決，係
    以該案被上訴人（原審被告）黃竹發對於上訴人未○○（原
    審原告）主張之事實，已於相當時期受合法通知，未於言詞
    辯論期日到場，亦未提出準備書狀爭執，依民事訴訟法第28
    0條第3項、第1項規定，視同自認，故以上訴人未○○所主
    張為真實，依上訴人未○○之聲明判決其勝訴，確認其與黃
    竹發間就松園KTV之合夥關係不存在。上開民事判決係基於
    對造當事人視同自認而以原告主張之事實為真實；惟依行政
    訴訟法第133條規定：「行政法院於撤銷訴訟，應依職權調
    查證據；……」，行政法院對於本件上訴人是否為合夥人進
    而係行為時營業稅法之營業主體，自依職權調查證據已如前
    述，不受上開民事訴訟依當事人自認而為原告勝訴判決結果
    之拘束，是上開民事判決尚難執為有利上訴人未○○裁判之
    依據。原判決認被上訴人以上訴人為本件合夥人，據以補徵
    系爭營業稅並按所漏稅額處以2倍罰鍰，於法並無不合，業
    說明其證據取捨及認定之理由，核無違反經驗、論理、舉證
    原則或證據法則，亦無判決不適用法規、適用不當或不備理
    由、理由矛盾等違背法令情事，其所適用之法規與該案應適
    用之現行法規並無違背，與解釋判例，亦無牴觸，並無所謂
    原判決有違背法令之情形；又證據之取捨與當事人所希冀者
    不同，致其事實之認定亦異於該當事人之主張者，不得謂為
    原判決有違背法令之情形。
  4.綜上所述，原判決將上訴人甲○○、丁○○、己○○、辛○
    ○、癸○○、巳○○、丑○○、未○○部分之訴願決定及原
    處分均予維持，而駁回上訴人在原審之訴，核無違誤。上訴
    論旨，指摘原判決此部分違法，求予廢棄，為無理由，應予
    駁回。
（二）廢棄部分（上訴人卯○○、酉○○部分）：
  1.按「行政法院應依職權調查事實關係，不受當事人主張之拘
    束。」「行政法院為裁判時，應斟酌全辯論意旨及調查證據
    之結果，依論理及經驗法則判斷事實之真偽。但別有規定者
    ，不在此限。依前項判斷而得心證之理由，應記明於判決。
    」復為行政訴訟法第125條第1項、第189條所明定。
  2.如前所述，合夥人須有加入合夥之意思表示，始足當之。上
    開股東名冊固記載上訴人卯○○（2股）、酉○○（2股）。
    惟上訴人卯○○、酉○○否認為股東。經查，上訴人酉○○
    陳稱：癸○○住在隔壁街，且其身分是議員，所以認識，我
    在投開票所遇見癸○○，他說有好處告知我，我說沒錢，他
    說只是要我捧場，可是我沒答應。之後我沒有付錢，也沒有
    聯絡過等語（原審97年度訴字第23號卷宗，下稱第23號卷，
    第128頁），而上訴人酉○○係由上訴人癸○○招募，參以
    上訴人癸○○陳稱：「黃竹發對我說經營松園KTV，當時請
    我幫他找股東，酉○○……是我的朋友，……問酉○○，他
    說沒錢，我鼓吹其參加，酉○○意思意思捧場2股，我將名
    單通知丑○○……」等語（原審第38號卷第174頁），及「酉
    ○○的父親是鄰長，我與其是好朋友，我遇到酉○○有與其
    說有好處要報給他，……我當時是跟他說意思意思捧場2股
    。（法官問：當時酉○○是否勉強同意？）我認為他會給我
    面子參加，但是他父親跟我說不要叫我兒子做那種事情。（
    法官問：癸○○是否有向酉○○收入股的錢？）我跟他收，
    他沒有給我，他父親還罵我不要叫他兒子做這種事。……（
    法官問：癸○○是否有跟丑○○說酉○○不同意？）沒有（
    法官問：是否事後有跟酉○○說以他的名義加入松園KTV？
    ）他沒有交錢，所以沒有。」等語（原審第23號卷第129頁
    、第130頁），則自上訴人癸○○之前開陳述，上訴人酉○
    ○是否同意「意思意思捧場2股」，抑或僅是上訴人癸○○
    之提議、上訴人酉○○未同意，而癸○○主觀上認為酉○○
    會同意參加？復對照上訴人丑○○陳稱：股東名單是依照癸
    ○○的陳述內容記載，酉○○這是癸○○給我的名字，我不
    認識酉○○，無從向酉○○查證，酉○○的股金不是我收的
    等語（原審第23號卷第130頁、原審第38號卷第154頁），則
    上訴人酉○○究是否確有加入合夥之真意？其與癸○○間就
    加入合夥一事是否相互意思表示合致？暨股東名冊上酉○○
    之股款記載「已收」，究是否上訴人酉○○所繳納或何人為
    其繳納？即非無研求之餘地。又上訴人卯○○部分，由股東
    名冊上可知卯○○名列上訴人丑○○之代表股內，惟查，原
    審法院準備期日，上訴人丑○○固自陳其招募巳○○、甲○
    ○、己○○、邱文彬、池錦淼、丁○○等人，惟僅陳明「卯
    ○○可能是癸○○介紹的」等語（原審第38號卷第155頁）
    ，並未進一步說明或提出其他證據足以證明上訴人卯○○為
    丑○○招募，或確有向丑○○或癸○○表示加入合夥之意思
    表示，則股東名冊上所載卯○○（2股），是否與實情相符
    ？原審自應予調查釐清。被上訴人並未舉證證明上訴人卯○
    ○、酉○○確均有加入本件合夥，進而據以列為合夥人補徵
    營業稅並為裁罰，原判決未予詳查逕予維持，遽為不利於上
    訴人卯○○、酉○○之認定，即有判決不適用法規及不備理
    由之違法。
  3.綜上，原判決關於上訴人酉○○、卯○○部分，既有如上所
    述不適用法規及理由不備之違法，並其違法又於判決結論有
    影響，故上訴人卯○○、酉○○上訴意旨指摘原判決違法，
    求予廢棄，即有理由。又因本件事證尚有未明，有由原審法
    院再為調查審認之必要，本院尚無從自為判決。故將原判決
    關於上訴人卯○○、酉○○部分廢棄，發回原審法院調查後
    ，另為適法之裁判。
六、據上論結，本件上訴人卯○○、酉○○上訴為有理由，上訴
    人甲○○、丁○○、己○○、辛○○、癸○○、巳○○、丑
    ○○、未○○上訴為無理由，依行政訴訟法第255條第1項、
    第256條第1項、第260條第1項、第98條第1項前段、第104條
    、民事訴訟法第85條第1項前段，判決如主文。
中    華    民    國    99    年    10    月    28    日
                    最高行政法院第一庭
                        審判長法官  鄭  淑  貞
                              法官  侯  東  昇
                              法官  陳  金  圍
                              法官  楊  惠  欽
                              法官  胡  方  新

以  上  正  本  證  明  與  原  本  無  異
中    華    民    國    99    年    10    月    29    日
                              書記官  郭  育  玎

司法院資訊處製作；財團法人民間司法改革基金會備份。
